最高法院刑事判決　　　　　　　　　　　　　　　八十六年度台上字第六九○五號
　　上　訴　人　甲○○
　　　　　　　　乙○○
　　共　　　同
　　選任辯護人　許清連律師
　　　　　　　　邱佩芳律師
　　　　　　　　吳艾黎律師
右上訴人等因偽造文書案件，不服台灣高等法院高雄分院中華民國八十五年十二月十
七日第二審更審判決（八十五年度重上更(三)字第十九號，起訴案號：台灣高雄地方法
院檢察署八十年度偵字第一五一七三號），提起上訴，本院判決如左：
    主  文
原判決撤銷，發回台灣高等法院高雄分院。
    理  由
本件原判決認定上訴人甲○○、乙○○均明知設於高雄市○○區○○街七號之立祥興
業股份有限公司（下稱立祥公司）係其父張崑崙（業於民國七十一年十二月九日病逝
，生前亦為該公司之原始股東）於六十三年間籌措資金參與設立，將股份分別於六十
三年至六十八年間登記於甲○○、乙○○、張子熊、張子房及其妻張吳寬及媳婦張林
灣、張吳燕之名下。其中張子房及張子熊部分係張崑崙於六十八年十月廿日以其出資
額新台幣（下同）十萬元讓與張子房取得該公司之股份一百股；以四十萬元出資額，
讓與張子熊取得該公司之股份四百股，張崑崙生前為支應公司業務亦不時投入巨額資
金。爾後張子熊亦曾出席立祥公司股東會暨董事會，而該公司又曾於七十五年以張子
房確為公司之股東寄交當年度之綜合所得扣繳憑單予張子房憑以繳交年度所得稅。上
訴人等均明知張子熊及張子房二人未嘗出讓股份，竟共同基於概括之犯意，先於七十
一年十一月廿日，在該公司盜用張子熊之印章於該公司之「股份過戶聲請書」及「轉
讓證書」上，將張子熊所持有之股份三百股以贈與方式，移轉登記予乙○○及其妻張
林灣，其中乙○○一百股，張林灣二百股。嗣復承上揭同一概括犯意，於七十七年五
月六日，再以相同手法，盜用張子房及張子熊之印章，再將張子房所有之一百股股份
移轉過戶予乙○○之子張弘陸，並將張子熊所剩餘之一百股股份再移轉予乙○○四十
股與甲○○之子張勢平六十股。隨即於同年五月六日以董事張子熊在任期中出讓其全
部股份致當然解任及股東變更為由，召開股東會改選董事、監察人，而將上開不實事
項，分別偽填於該公司股東會議紀錄、議事錄及股東名冊等業務上所作之不實文書，
並偽造董監事變更登記申請書、聲明書。並於同月十日持向高雄市政府建設局申辦股
東變更登記，使該管承辦公務人員將此不實事項登載於職務上所掌之公文書上，足生
損害於張子熊、張子房二人及公司登記主管機關對公司董監事及股東管理之正確性。
迨七十八年十二月間，張子熊與張子房分別接獲財政部高雄市國稅局函知須依法繳納
贈與稅時，始獲悉上情等情。因而撤銷第一審判決，改判依牽連犯從一重論處上訴人
等共同連續行使偽造私文書，足以生損害於公眾及他人罪刑，並宣告甲○○緩刑。固
非無見。
惟查：(一)審理事實之法院，對於案內與罪名之成否、論罪科刑有關之證據，除認為不
必要者外，均應詳為調查，然後基於調查所得之心證，以為判斷之基礎。故證據雖調
查，若尚有其他必要部分並未調查，即與證據未經調查無異，如仍予判決，自亦無解
其有刑事訴訟法第三百七十九條第十款規定所稱應於審判期日調查之證據未予調查之
違法。原判決認定上訴人等犯罪，無非以立祥公司是由上訴人等及告訴人張子房之父
張崑崙出資設立，而將股份分配給其兒子即上訴人等及告訴人張子房，為其論據。但
上訴人等均否認有原判決事實欄所記載之犯行，並均辯稱：立祥公司於六十三年六月
二十二日創立登記時，張錫麒出資六十二萬元（六百二十股）、張崑崙十二萬元（一
百二十股）、甲○○十二萬元（一百二十股）、乙○○十萬元（一百股）、張吳燕（
甲○○之妻）十二萬元（一百二十股）、張林灣（乙○○之妻）十萬元（一百股）、
張吳寬（上訴人等及告訴人之母）二萬元（二十股）。如立祥公司係上訴人等之父張
崑崙籌措資金創立，何以外人張錫麒出資額占立祥公司全部股份一千二百股中之六百
二十股，並任立祥公司之董事長，且由張錫麒之妻何松妹任總經理﹖又張子房、張子
熊既係同為張崑崙之子，為何於設立之初均無股份，反將股份登記為甲○○之妻張吳
燕一百二十股，乙○○之妻張林灣一百股﹖主張原判決認定上訴人等盜用張子房、張
子熊之印章，蓋於立祥公司股份過戶申請書、轉讓證書上，辦理移轉過戶，均與事實
不符等語。上訴人等所辯各節，與卷存之立祥公司股東名簿影本（原審上更(一)卷第四
十五頁）所載似相合。是上訴人等否認犯罪之供詞及其各項辯解，尚非全然無據。
究竟實情如何，既與上訴人等應否成立偽造私文書罪責攸關，殊有深入調查必要。原
審未傳訊證人張錫麒、何松妹到庭調查，俾發見真實，逕以立祥公司係張崑崙出資創
立，將股份分配給其兒子等詞，遽為上訴人等不利之判斷，難謂無應於審判期日調查
之證據未予調查之違法。(二)雖張子熊在原審陳述：「我於六十九年五、六月間起，在
立祥公司當會計，我父親（張崑崙）於六十九年間賣家裏魚塭時，有拿一百萬元投入
立祥公司，該賣魚塭的錢，先存入我在高雄市第五信用合作社儲蓄部活儲帳號一七一
號張子熊的戶頭」；證人張吳寬亦在原審證稱：「六十九年賣魚塭的錢，有拿給立祥
公司使用」各等語，以及高雄市第五信用合作社八十四年二月十一日高五信社業字第
一二九號函送之張子熊活期儲蓄存款帳卡堪憑（原審上更(二)卷第七十四、九十六頁）
。然不惟上訴人等否認張崑崙出賣土地，因投資而匯款一百多萬元存入張子熊第一七
一號帳戶內之事實，並辯稱：「因張子熊於六十九年擔任立祥公司會計工作，公司為
週轉方便，乃利用張子熊在高雄市第五信用合作社儲蓄部活儲帳號第一七一號戶頭進
出資金。所以張子熊上開帳號於六十九年五、六月間，縱有存款一百多萬元，係屬立
祥公司之流動資金，而非張崑崙曾出賣土地匯入之款」等語。且依卷內資料，張子熊
於六十九年五、六月間匯入高雄市第五信用合作社活期儲蓄存款，為六十九年五月有
五萬元、六十一萬元、五萬五千四百元、一萬元，六十九年六月有六萬五千七百元、
十七萬元、五千元、十五萬元，有上開張子熊活期儲蓄存款帳卡足稽。上開張子熊存
款，如係張崑崙出賣魚塭之款存入，何以分數次零星匯入，而非整數存入﹖則張子熊
、張吳寬上開所謂張崑崙於六十九年間出賣魚塭時，有將賣得之款，拿一百萬元存入
張子熊高雄市第五信用合作社第一七一號帳戶內之言，已非無疑，即待調查澄清。實
情如何，原審未進一步調查張崑崙確否於六十九年五、六月間出賣魚塭﹖得款為若干
﹖於六十九年五、六月間存入張子熊上開帳戶內之一百多萬元，亦為張崑崙出賣魚塭
所得之款等，審究明白，逕採信張子熊、張吳寬上開證言，遽認張崑崙曾在立祥公司
投入巨資，應由張子房、張子熊及上訴人等兄弟共享，應無僅由上訴人等二人獨享之
理等詞，為上訴人等不利之認定，亦有調查未盡之違法。上訴意旨指摘原判決違背法
令，尚非全無理由，應認仍有撤銷原判決發回更審之原因。
據上論結，應依刑事訴訟法第三百九十七條、第四百零一條，判決如主文。
中      華      民      國    八十六    年      十一    月    二十七    日
                              最高法院刑事第八庭
                                  審判長法官  紀  俊  乾
                                        法官  楊  商  江
                                        法官  黃  正  興
                                        法官  丁  錦  清
                                        法官  賴  忠  星
      右正本證明與原本無異
                                              書  記  官
中      華      民      國    八十六    年      十二    月      四      日
